【裁判字號】    99,事聲,325
【裁判日期】    991230
【裁判案由】    消債聲明異議
【裁判全文】
臺灣高雄地方法院民事裁定             99年度事聲字第325號
異  議  人
即債權人    台北富邦商業銀行股份有限公司
法定代理人  韓蔚廷
相  對  人  楊秀琴
上列異議人與相對人間消費者債務清理事件，異議人對於民國99
年7 月27日本院97年度司執消債更字第320 號所為更生方案認可
之裁定提出異議，本院裁定如下：
    主  文
異議駁回。
程序費用由異議人負擔。
    理  由
一、本件異議人異議意旨略以：相對人目前每月仍陸續以新臺幣
    （下同）10,100元繳納房屋貸款（縱更生方案履行期間由收
    入較高且擔任公務員之配偶分擔一部分之房貸繳息），而其
    於更生方案履行完畢後，逾60﹪未償還之無擔保債務即可獲
    得豁免，卻可同時發生個人資產淨值增加之偏頗情事，是債
    務人應將其所有不動產供更生債權人設定次順位抵押權，並
    提出第次減少之房貸債務等值之金額，均攤於更生方案之期
    付金內給付。又相對人於原審更生方案審查期間經債權人表
    達不予認同後，局部小幅上修其還款額度，是相對人係藉漸
    進式方式調整其還款金額，不無隱瞞真實所得，蒙混更生方
    案認可過關之嫌，又更生方案應實質審查債務人之年齡、償
    債意圖、心態、工作年限長短、債權人受償比例、額度、期
    間等，以符合消債條例之立法意旨，否則易使債務人心存投
    機僥倖以脫免債務，顯非公允，爰依法提出異議等語。
二、按消費者債務清理條例（下稱消債條例）之制定，其立法目
    的，在於使陷於經濟上困境之消費者，得分別情形依本條例
    所定重建型債務清理程序（更生）或清算型債務清理程序（
    清算）清理債務，藉以妥適調整其與債權人及其他利害關係
    人之權利義務關係，保障債權人之公平受償，並謀求消費者
    經濟生活之更生機會，從而健全社會經濟發展。是以更生程
    序係以債務人將來收入作為償債來源，債務人將來如無繼續
    性或反覆性收入之可能，即無履行更生方案之可能，法院自
    不應認可更生方案；或者債務人負債總額若過大，其因更生
    程序而被免責之負債額即相對提高，此對債權人造成之不利
    益過鉅，為保障債權人之權益，法院應不認可更生方案，此
    觀清債條例第1 條、63條第1 項第5 及6 款之立法理由自明
    。從而若無上述應不認可之情形，於債務人有固定收入，而
    其免責債務額又非過高情況下，自應准予進入更生程序清理
    債務，藉以調整其與債權人及其他利害關係人之權利義務關
    係，除可保障債權人公平受償外，並謀債務人生活更生機會
    。
三、查相對人民國96至98年所得分別為367 元、2,311 元、11,4
    48元，換算每月平均收入各為31元、193 元、954 元，名下
    有房屋、田賦、土地、投資各1 筆，財產總額793,493 元，
    有稅務電子閘門財產所得調件明細表在卷可稽（見本院卷第
    17至20頁），惟相對人自陳自99年2 月起任職於丸譽貿易有
    限公司，每月薪資2 萬元等情，有其提出之財產及收入狀況
    報告書及薪資證明在卷可稽（見本院98年度司執消債更字第
    320 號卷〈下稱司執消債更卷〉第238 、240 頁），本院認
    應以相對人目前薪資所得為準計算其還款能力。衡酌相對人
    每月之必要支出為本身之生活費用加上房屋貸款，而依高雄
    市98年每人每月最低生活費用11,309元計算相對人之生活費
    用，另依本院向相對人之房屋貸款銀行即遠東國際商業銀行
    股份有限公司（下稱遠東銀行）函查，相對人與遠東銀行協
    議每月清償金額為5,000 元（但相對人自97年8 月25日起即
    未依約還款），合計相對人之每月必要支出應為16,309 元
    （11,309+5,000），以上揭固定收入扣除必要支出每月餘款
    為3,691 元（20,000-16,309 ），相對人願降低其最低生活
    所需，提出每3 月清償11,626元、共8 年，合計還款372,03
    2 元作為清償方案，清償之債權比例為39.99%，顯已就必要
    開支再加以撙節後儘力償還予債權人，並由相對人時任公務
    員，有固定收入之配偶楊谷龍擔任保證人，可見相對人之還
    款誠意確屬明確。
四、至相對人名下雖有坐落高雄市○○區○○路763 地號及其上
    同段2714建號，門牌號碼：高雄市○○區○○路9 巷22號6
    樓之1 之土地、建物各1 筆（下稱系爭房地）及坐落澎湖縣
    南寮段權利範圍6 分之1 之土地1 筆（下稱系爭土地），查
    系爭房地之公告現值為690,555 元，系爭土地之公告現值則
    為87,267元(523,600×1 ／6 ) ，有相對人所提出之全國財
    產總歸戶資料及建物、土地登記第一類謄本各1 份附卷足憑
    （見本院97年度消債更字第1427號卷宗第13、36至39-1頁）
    ，惟據相對人陳報系爭房地之鑑定價格為961,608 元，若比
    照同樓同款鄰屋法拍價格則為1,319,900 元（見司執消債更
    卷第238 、286 頁），若以比照同樓同棟鄰居法拍之價格
    1,319, 900元計算系爭房地價值，扣除第一順位抵押債權人
    遠東銀行截至99年12月28日為止之債權金額1,188,159 元（
    見本院卷第13、16頁遠東銀行陳報債權狀及本院公務電話紀
    錄），再扣除第二順位抵押債權額241,329 元後，系爭房地
    已無任何殘值，而系爭土地之公告現值僅為87,267元，且係
    位於澎湖縣之共有土地，處分不易，是原裁定認可之更生方
    案受償金額為372,032 元，確已超過處分已供設定抵押借款
    房地產之清算受償金額，毫無疑義，已符合上揭重建型（即
    更生）債務清理程序之立法意旨，並無消債條例第64條第2
    項及第63條規定之應不認可更生方案之情形，在相對人已撙
    節開支如前之情況下，核確屬適當、公允，原裁定予以認可
    ，並無不當。至異議人認相對人有以不正當方法使更正方案
    可決及隱匿財產所得之嫌云云，則屬異議人之片面臆測，異
    議人並未提出任何證據供本院參酌，其主張自無可採。
五、至異議人主張相對人未來依更生方案履約完畢後即可免責，
    卻繼續保有產權無損之不動產，發生資產淨值增加之情事，
    並非公允云云，惟按消費者債務清理條例係對陷於經濟上困
    境之消費者，允其得選擇以重建型之更生程序或清算型之清
    算程序清理其債務，藉以妥適調整債務人與債權人及其他利
    害關係人間之權利義務關係，保障債權人獲得公平受償，並
    謀求消費者經濟生活之重建復甦機會。更生程序之目的，旨
    在促使債務人自力更生，使債務人盡其能力清償債務後免責
    ，獲得重生之機會。清算程序則為鼓勵債務人努力重生，迅
    速處理分配應屬清算財團之財產予債權人，並使債務人於法
    定條件下得免責及復權。故更生程序係以債務人之薪資、執
    行業務所得或其他固定收入，為更生方案擬定及判斷是否條
    件公允之基礎（消債條例第64條第1 項參照），清算程序則
    係將債務人之一切財產列為清算財團（消債條例第98條參照
    ），藉以平均分配予各債權人，可見二者目的固均在藉由法
    院適時之介入，使債務人獲得重生之機會，但制度設計及其
    機能作用尚非全然相同。準此以言，於債務人選擇以重建型
    之更生程序聲請更生獲准後，法院審酌更生方案是否公允，
    自應著重於債務人固定性或反覆性收入之狀況，在扣除各項
    必要性支出後，於相當時期內是否得按期清償，以完成更生
    程序，重建經濟生活。至於債務人如尚有其他固定資產，除
    非各無擔保債權人依更生方案所得受償之總額，因顯然低於
    依清算程序所得受償之總額，未能兼顧債權人之受償利益，
    依消債條例第64條第2 項第3 、4 款之規定而不應認可外，
    自不得僅以債務人仍應將賴以居住維生之自用住宅變價求售
    ，用以償債，否則即有違更生程序允許債務人協議訂定自用
    住宅特別條款（同條例第54條規定參照），於得繼續保有自
    用住宅之前提下，依更生方案償債以重建經濟生活之立法意
    旨。兼顧此立法意旨，本院認相對人所應繳交系爭房屋貸款
    本息5,000 元，供相對人全家居住，與時下一般貸屋者之租
    金標準相比，亦顯非奢侈，況相對人已盡力節制必要支出如
    前所述，核確無過度。自不得不顧一切逕要已獲本院准予「
    更生」之相對人將其系爭房地，以「清算」程序處分清償債
    務，或要求債務人應將其所有不動產供更生債權人設定次順
    位抵押權，或因此要求債務人增加超逾其清償能力之金額，
    否則難免有違本條例更生之立法意旨，是異議人執此情詞提
    出異議，並無理由。
六、綜上所述，本件既經裁定准許更生，且本院97年度司執消債
    更字第320 號裁定認可之更生方案，在顧及相對人每月必要
    支出已盡力節制情況下，確屬公允，異議人執前詞指摘原裁
    定為不當，求予廢棄，為無理由，應予駁回。
七、依消費者債務清理條例第15條、民事訴訟法第240 條之4第3
    項後段、第78條，裁定如主文。
中    華    民    國    99    年    12    月    30    日
                  民事第六庭    法  官  曾子珍
上為正本係照原本作成。
如不服本裁定，應於裁定送達後10日內，以書狀向本院提出抗告
，並繳納抗告費新臺幣1千元。
中    華    民    國    99    年    12    月    30    日
                                書記官  何慧娟

司法院資訊處製作；財團法人民間司法改革基金會備份。
